【裁判字號】    96,訴,4300
【裁判日期】    971128
【裁判案由】    常業詐欺
【裁判全文】
臺灣臺中地方法院刑事判決              96年度訴字第4300號
公  訴  人  臺灣臺中地方法院檢察署檢察官
被      告  甲○○
                    （現因另案於臺灣臺中女子監獄執行中）
上列被告因詐欺案件，經檢察官提起公訴（96年度續偵字第58號
），本院判決如下：
    主  文
甲○○無罪。
    理  由
一、證據能力之說明：
    按被告以外之人於審判外之言詞或書面陳述，除法律有規定
    者外，不得作為證據；又被告以外之人於審判外之陳述，雖
    不符前4條之規定，而經當事人於審判程序同意作為證據，
    法院審酌該言詞陳述或書面陳述作成時之情況，認為適當者
    ，亦得為證據。當事人、代理人或辯護人於法院調查證據時
    ，知有第159條第1項不得為證據之情形，而未於言詞辯論終
    結前聲明異議者，視為有前項之同意，刑事訴訟法第159條
    第1項、第159條之5分別定有明文。查被告甲○○對於本院
    下列所引用之其他各項證據之證據能力，於言詞辯論終結前
    ，均無何異議，本院審酌該等證據作成時之情況，並無不法
    取證情事，作為證據，應無不當，依前開說明，該等人證、
    書證，均有其證據能力，自均得為證據。
二、公訴意旨略以：被告甲○○明知信用卡持卡人不得虛構不實
    之交易，以信用卡簽帳方式折換金錢，竟自民國95年1月間
    起，在蘋果日報刊登「合法安全、現刷現領、刷卡購物，00
    -00000000，李小姐」等字樣之廣告，對外招攬急需現金周
    轉之不特定人，計畫由顧客刷信用卡購買菸酒（實際上刷卡
    人無購買商品之真意），再以92%的商品價格支付現金予刷
    卡人，以便取得全新商品轉售獲利，以此種方式詐騙發卡銀
    行代刷卡人清償帳款。嗣證人乙○○、丙○○因閱得上開廣
    告，為求刷卡換現，而與被告共同基於詐欺取財之犯意聯絡
    ，被告並基於概括犯意為下列行為：(1)於95年5月2日下午3
    時8分，由證人乙○○至臺中縣潭子鄉○○路112號「彬凱勝
    商行」，以渣打國際商業銀行信用卡（卡號：000000000000
    0000號）刷卡方式，購買價值新臺幣（下同）27300元之七
    星牌香菸，惟未領取商品；(2)於95年5月2日下午3時9分，由
    證人丙○○至「彬凱勝商行」，以臺北富邦商業銀行信用卡
    （卡號：0000000000000000號）刷卡方式，購買價值11025
    元之七星牌香菸，但未領取貨品。刷卡完畢，被告均向不知
    情之店家表示稍後由其領取貨品，且在店外支付不等現金予
    證人乙○○、丙○○。其後於95年5月2日下午3時43分，證
    人即臺中縣警察局霧峰分局偵查佐己○○，因自廣告得悉被
    告有刷卡換現金情事，基於誘捕偵查之意思，依被告指示前
    往「彬凱勝商行」，以信用卡刷卡方式，購買價值20475元
    之七星牌香菸，亦未取得香菸，致使發卡銀行誤信該3人有
    刷卡消費之真意，將全額帳款撥付予財團法人聯合信用卡處
    理中心，證人己○○待被告在店外交付1萬8千元之現金時，
    隨即予以逮捕，並扣得其用以聯絡之門號0000000000號SIM
    卡1張、計算商品折算現金之計算機1台，因認被告涉犯刑法
    第339條第1項之詐欺取財罪嫌（起訴書雖論以修正前刑法第
    340條常業詐欺罪，惟本案之事實及起訴法條，業經檢察官
    以96年度蒞字第12217號補充理由書更正如上）。
三、本件公訴人認被告甲○○涉有上開詐欺取財罪嫌，無非係以
    被告於警詢、偵查中之供述、證人即「彬凱勝商行」負責人
    戊○○於警詢中之證述、證人乙○○、己○○於偵查中之證
    述，並有蘋果日報分類廣告、被告化名「李卉萱」之名片1
    紙、中國信託商業銀行簽帳單3張（刷卡人：乙○○、丙○○、己○○）、現場查獲照片12張、現場測繪圖1紙、中國
    信託商業銀行於96年10月4日所陳報之特約商店撥款明細表
    、門號0000000000號SIM卡1張、計算機1台等扣案足以佐證
    。又財政部於90年1月4日修正發布之信用卡定型化契約範本
    第6條第4項：「持卡人不得與第三人或特約商店偽造虛構不
    實交易行為或共謀詐欺，以信用卡簽帳方式或其他方式折換
    金錢或取得利益」，以上條文依信用卡業務機構管理辦法第
    36條規定，成為各發卡機構訂定信用卡定型化契約條款之內
    容。足見持卡人如無消費之真意，與第三人約定以刷卡換現
    金之方式，使發卡銀行代為清償刷卡金額，縱然第三人從特
    約商店實際取得貨品，對於發卡銀行而言，仍屬詐術之實施
    。此外，在信用卡交易之流程，特約商店接受持卡人之簽帳
    消費，須定期將所有持卡消費之帳單送交收單銀行並請求付
    款。收單銀行審查無誤，即自消費金額扣除一定比率之手續
    費，付款予特約商店，再將交易資料轉送國內清算中心即財
    團法人聯合信用卡處理中心請款，該中心則轉向發卡銀行請
    款，在本案中，收單機構為中國信託商業銀行，被害人則為
    證人乙○○、丙○○、己○○所持信用卡之發卡銀行，而發
    卡銀行係受詐欺將全額消費款支付予財團法人聯合信用卡處
    理中心，為其論罪之依據。惟訊據被告甲○○堅決否認有何
    詐欺取財之犯行，辯稱：其是真的帶客人去購物後，以92折
    的現金買回客人所購買的香菸等商品，再以95折的價錢賣出
    ，僅賺取其中百分之3微薄的利潤，並非詐欺等語。
四、按犯罪事實應依證據認定之，無證據不得認定犯罪事實；又
    不能證明被告犯罪者，應諭知無罪之判決，刑事訴訟法第15
    4條第2項、第301條第1項分別定有明文。復按刑法第339條
    第1項之詐欺取財罪，係以行為人有不法所有之意圖及施用
    詐術使人陷於錯誤而交付財物為構成要件。而信用卡是一種
    信用憑證，持卡人可在特約商店先以信用方式購物或享受服
    務，由發卡銀行代為結帳付款，再依其與發卡銀行約定之期
    限內向發卡銀行繳款，「假消費、真刷卡」固無真正買賣或
    消費之事實，但放款人及刷卡借款人主觀上若均無向發卡銀
    行詐取簽帳款之意圖（亦即賴債不還之意圖），且事後借款
    人又依約繳付簽帳款予發卡銀行者，則發卡銀行既無遭受詐
    騙而損失財物之情形，自無成立詐欺罪之餘地，此有最高法
    院96年度台上字第5143號、97年度台上字第185號判決意旨
    可資參照。經查：
（一）被告曾帶證人丙○○等人一同前往證人戊○○經營之「彬
      凱勝商行」刷卡消費購買香菸，均由被告於當日提貨，而
      一般人來刷卡購貨都會把貨取走，會先確認客人要的貨，
      開提貨單給客人當場提貨，客人就直接把貨搬走，不可能
      刷卡之後沒有取貨等情，已據證人戊○○迭於警詢及本院
      審理時證述明確；且證人丙○○於本院審理時已結證稱：
      「我看報紙打電話，因為那時候我缺錢，就跟對方約在路
      邊，她（指被告，下同）帶我去那邊刷卡，我就去那邊買
      東西，她跟我一起進入，她去選東西，買完之後，我就沒
      有拿到東西，我跟她並沒有簽立任何契約，我就到車上拿
      錢，比刷卡金額少一點。（審判長問：刷卡當時就不想要
      付錢？）答：沒有，還是要繳錢，只是一時週轉而已，帳
      單來了，我就繳納最低應繳金額，等到經濟好轉之後，我
      就把全部金額繳清．．．（檢察官問：開始刷卡有無拿到
      東西？）答：我沒有拿東西，但是她有拿菸等東西」等語
      ；證人乙○○於本院審理時亦證稱：「我翻報紙後面的廣
      告，當時我急需用錢，打電話聯絡，．．．她說我刷卡買
      菸，．．．賣給她，她會給我現金，之後我就去刷卡，我
      有帶2條菸出來交給她，她說剩下的她會處理，並在商店
      外面把錢算給我。（審判長問：當初你去買菸，有無不想
      付錢的意思？）答：沒有，只是當時一時經濟週轉不靈，
      急需一筆錢，我印象中，我是有全部繳清，我並沒有積欠
      銀行的錢」等語。足見被告帶同證人丙○○、乙○○前往
      「彬凱勝商行」刷卡時，證人丙○○、乙○○確有實際購
      買商品（即真消費），雖未親自提貨，但均委由被告領取
      商品，此按諸契約自由原則，本當非法所不許，公訴意旨
      認證人丙○○、乙○○實際上並無購買商品之真意，容有
      誤會，被告上開所辯，應堪採信。
（二）又證人乙○○早於95年6月5日已全數繳清上開27300元之
      信用卡消費款，有渣打國際商業銀行股份有限公司97年4
      月29日渣打商銀CB-OPS字第09700387號函送之各期帳單交
      易繳款明細1份在卷可憑，且證人丙○○於本件刷卡行為
      後，均有依信用卡帳單上所示之最低應繳金額按月繳付帳
      款，且負擔循環利息等情，亦有臺北富邦商業銀行信用卡
      總處97年8月29日97北富消金風控字第0840號函送之信用
      卡消費交易明細1份附卷可稽。是證人丙○○、乙○○既
      分別持用自己有效之前開信用卡前往「彬凱勝商行」刷卡
      消費，事後復正常繳款，證人乙○○甚且將該刷卡款項全
      數繳清，益徵被告於證人丙○○、乙○○於刷卡當時均無
      夥同證人丙○○、乙○○共同詐騙各該發卡銀行之主觀犯
      意甚明，自難令被告負刑法詐欺取財罪責。
（三）另被告雖有帶同證人己○○前往「彬凱勝商行」刷卡消費
      購買香菸等情，惟證人己○○係基於誘捕偵查之意思所為
      ，並無以刷卡消費兌領現金之真意，自難認被告亦有夥同
      證人己○○共同詐騙發卡銀行之主觀犯意，此部分乃不成
      立犯罪甚明。
（四）復按持卡人依其與發卡機構所訂立之信用卡使用契約，取
      得使用信用卡向特約商店簽帳消費之資格，並對發卡機構
      承諾償付帳款，而發卡機構則負有代持卡人結帳，清償簽
      帳款項之義務。此種持卡人委託發卡機構付款之約定，具
      有委任契約之性質，倘持卡人選擇以循環信用方式繳款，
      就當期應償付之帳款僅繳付最低應繳金額，其餘應付款項
      由發卡機構先行墊付，持卡人則依約定給付循環利息者，
      又具有消費借貨契約之性質。又發卡銀行發行信用卡予持
      卡人使用前，對於申請人之職業、資力、信用等攸關償付
      債務能力等事項，必經相當之徵信程序，經其審慎評估認
      申請人有償債能力時，始會核發一定信用額度之信用卡予
      持卡人，於持卡人向特約商店刷卡消費後，在其信用卡額
      度內承擔刷卡人之刷卡債務，並於清償款項予特約商店後
      ，再向持卡人請求給付刷卡款項。發卡銀行在上開交易過
      程中顯具有刺激消費，繁榮經濟之功能，且為鼓勵持卡人
      積極使用信用卡消費，發揮無紙鈔塑膠貨幣之效用，提供
      持卡人循環信用、預借現金、紅利積點等附加功能，是信
      用卡之使用儼然成為現代社會生活中理財工具之一。而持
      卡人在使用信用卡交易中無須支付現金即可獲取物品或利
      益之給付，其交易所產生之債務則由發卡銀行全額承擔，
      至持卡人於消費後是否能如期清償信用卡債務予發卡銀行
      ，即屬發卡銀行之營業風險。又信用卡定型化契約範本第
      6 條第4項、第5項固規定：「持卡人不得與第三人或特約
      商店偽造虛構不實交易行為或共謀詐欺，以信用卡簽帳方
      式或其他方式折換金錢或取得利益」；「持卡人違反第2
      項至第4項約定致生之應付帳款者，亦應對之負清償責任
      」。查證人丙○○、乙○○均係親自前往「彬凱勝商店」
      刷卡消費，且證人戊○○即「彬凱勝商行」於證人丙○○
      、乙○○刷卡後，既均將所購買之商品如數交付，已如上
      述，則上開發卡銀行依據其與證人丙○○、乙○○間之信
      用卡契約約定內容，本即須先行墊付刷卡人之消費款項予
      特約商店，從而，發卡銀行代刷卡人先行墊付刷卡款項，
      係依據雙方簽訂之契約約定所致，顯非因被告施用詐術陷
      於錯誤而交付甚明，亦難僅憑證人丙○○刷卡消費後無法
      全額清償消費款項之客觀事實，遽認被告帶同證人丙○○
      刷卡購物時，其主觀上即有不法所有之意圖，自難逕以詐
      欺取財罪相繩。
五、至被告固係於證人丙○○、乙○○需錢孔急之情形下帶同刷
    卡購物，復以較低價錢購入證人丙○○、乙○○購買之菸品
    ，加以轉售牟利，此亦與刑法第344條規定之重利行為有間
    ，附此敘明。
六、綜上所述，公訴人所舉前開證據尚難證明被告有公訴人所指
    前開詐欺取財之犯行，不得逕以該罪相繩。此外，復查無其
    他積極證據足認被告有何詐欺取財之犯行，揆諸前開說明，
    不能證明被告犯詐欺取財罪，依法應諭知無罪之判決。
據上論斷，應依刑事訴訟法第301條第1項，判決如主文。
本案經檢察官丁○○到庭執行職務。
中    華    民    國    97    年    11    月    28    日
                         臺灣臺中地方法院刑事第11庭
                           審判長法   官  王世華
                                 法   官  莊嘉蕙
                                 法   官  丁智慧
上正本證明與原本無異。
如不服本判決應於收受判決後10日內向本院提出上訴書狀，並應
敘述具體理由；其未敘述上訴理由者，應於上訴期間屆滿後20日
內向本院補提理由書（均須按他造當事人之人數附繕本）「切勿
逕送上級法院」。
                                 書記官  林錦源
中    華    民    國    97    年    11    月    28    日


司法院資訊處製作；財團法人民間司法改革基金會備份。
